臺灣臺中地方法院刑事判決
111年度訴字第566號
公  訴  人  臺灣臺中地方檢察署檢察官
被      告  田馨如（原名田乃如）




上列被告因偽造文書案件，經檢察官提起公訴（110年度偵字第1
4812號）及移送併辦（111年度偵字第13208號），本院判決如下
：
　　主　　文
丁○○犯行使偽造私文書罪，處有期徒刑伍月，如易科罰金，以新
臺幣壹仟元折算壹日；未扣案如附表「文書名稱」欄所示之物沒
收。
　　犯罪事實
一、丁○○（原名田乃如）明知其未取得乙○○（即丁○○前配偶，其
    等已於民國111年2月7日離婚）及甲○○（即乙○○之父）等人
    之同意或授權，為延緩債權人戊○○向其催討債務（下稱本案
    債務），竟基於行使偽造私文書之犯意，於109年3月11日某
    時許，在其位於臺中市○○區○○路0段00○0巷0弄0號5樓之1之
    住處內，繕打如附表所示之三方協議書（下稱本案協議書）
    ，並在本案協議書之立書人乙方欄及立書人丙方欄，分別偽
    簽乙○○及甲○○之署名並在署名後各自按捺指印1枚，以此表
    示丁○○、乙○○、甲○○3人間存有如本案協議書所示之契約關
    係，丁○○對甲○○有盈餘款請求權，嗣再於同日翻拍本案協議
    書之照片後，將之透過LINE通訊軟體傳送予戊○○而行使，足
    以生損害於戊○○、乙○○、甲○○。
二、案經甲○○告訴、戊○○委由陳偉展律師告訴臺灣臺中地方檢察
    署檢察官偵查起訴。
　　理　　由
壹、程序部分：
一、按被告以外之人於審判外之陳述，雖不符刑事訴訟法第159
    條之1至之4等4條之規定，而經當事人於審判程序同意作為
    證據，法院審酌該言詞陳述或書面陳述作成時之情況，認為
    適當者，亦得為證據；當事人、代理人或辯護人於法院調查
    證據時，知有刑事訴訟法第159條第1項不得為證據之情形，
    而未於言詞辯論終結前聲明異議者，視為有前項之同意，同
    法第159條之5定有明文。查本判決所引用之被告丁○○以外之
    人於審判外之陳述，經本院審理時予以提示並告以要旨，被
    告於本院準備程序中明示同意具有證據能力（見本院卷第75
    頁，卷證簡稱詳卷宗簡稱表），檢察官亦未於言詞辯論終結
    前對該等證據聲明異議（見本院卷第181-213頁），本院審
    酌上開證據作成當時之情況，並無違法取證或其他瑕疵，認
    為以之作為證據為適當，揆諸前開規定，認有證據能力。
二、至本判決其餘所引用為證據之非供述證據，均與本案事實具
    有關聯性，復非實施刑事訴訟程序之公務員違背法定程序所
    取得，依刑事訴訟法第158條之4反面解釋，均有證據能力。
貳、實體部分：
一、訊據被告固坦承有於上開時、地繕打本案協議書之內容，並
    於本案協議書之立書人乙方欄及立書人丙方欄分別簽寫被害
    人乙○○及告訴人甲○○之署名，且各自按捺指印1枚等節，惟
    否認有何行使偽造私文書之犯行，辯稱：因我與乙○○周轉有
    問題，挪用我們共同經營超商的店內資金，需要補錢，我才
    向戊○○借款，戊○○催款希望我跟乙○○能給她一個交代，我問
    乙○○怎麼辦，乙○○說可以寫一個協議書的內容給戊○○看，我
    就按照他的指示寫出來簽名（捺印），打出來之後我有傳給
    乙○○，也有問他爸爸（甲○○）知道嗎，他說他有跟他爸爸講
    ，我當時跟乙○○、甲○○關係還很好，就認為（寫本案協議書
    ）也有經過甲○○的同意，我109年3月11日簽寫完本案協議書
    ，就有拍給戊○○看了云云（見本院卷第68-70頁）。
二、經查：
　㈠被告為應付告訴人戊○○催償本案債務，有於109年3月11日某
    時許，在其位於臺中市○○區○○路0段00○0巷0弄0號5樓之1之
    住處內，繕打本案協議書之內容，並在本案協議書之立書人
    乙方欄及立書人丙方欄分別簽寫被害人及告訴人甲○○之署名
    ，且在署名後各自按捺指印1枚，復於同日翻拍本案協議書
    之照片後，將之透過LINE通訊軟體傳送予告訴人戊○○等情，
    業據被告於偵查及本院準備程序中供承在卷（見偵14812卷
    第101-104頁、本院卷第68-70頁），核與證人即告訴人甲○○
    於偵查及本院審理時之證述（見偵14812卷第68-69頁、本院
    卷第189-190頁）、證人即告訴人戊○○於偵查中之證述（見
    偵13208卷第49-50頁、偵14812卷第70-71頁）、證人即被害
    人乙○○於偵查及本院審理時之證述（見偵14812卷第69-70頁
    、本院卷第198-199頁）情節均大致相符，並有告訴人戊○○
    於110年11月1日偵訊程序所提出聯邦銀行匯款單、借據、本
    案協議書影本、暱稱「田佳璇」(田乃如)與戊○○於通訊軟體
    LINE對話內容等件在卷可稽（見偵14812卷第13頁、第79頁
    、第81頁、第87-89頁、第105頁、訴3869卷第35頁），是此
    部分之事實，首堪認定。
　㈡證人乙○○於偵查中具結證稱：我未曾同意或授權被告簽立本
    案協議書等語（見偵14812卷第69頁）；並於本院審理時一
    致具結證稱：我是在戊○○向我提起另案民事訴訟（即本院10
    9年度訴字第3869號代位請求履行協議等事件，下同）後，
    詢問被告才知道其有向戊○○借款及自行簽立本案協議書等事
    ，在此之前我並沒有看過本案協議書，也沒有授權或同意被
    告在本案協議書上簽寫我及甲○○之署名或捺印，也未曾因全
    家便利商店店內資金週轉不靈而與被告共同向戊○○借錢等語
    （見本院卷第198-199頁）。告訴人甲○○則於偵查中證稱：
    我沒有同意被告在本案協議書上簽寫我的署名並按捺指印，
    也不認識戊○○，我係至接獲戊○○另案民事訴訟之起訴狀，才
    知道被告有向戊○○借款乙事等語（見偵14812卷第68-69頁）
    ；並於本院審理時一致證稱：直到戊○○向我提起另案民事訴
    訟後，我才知道有本案協議書及本案債務等事，在此之前我
    並不知道有本案協議書之存在，乙○○也沒有向我提過本案協
    議書，更沒有向我確認是否同意在本案協議書上簽名等語（
    見本院卷第189-190頁）。則依告訴人甲○○、證人乙○○前揭
    證述可知，其等均明確證述係在告訴人戊○○提起另案民事訴
    訟之後始悉本案協議書之存在，於此之前皆未同意或授權被
    告代為簽立本案協議書等節。
　㈢依告訴人戊○○於偵查中證稱：108年間，被告向我借款新臺幣
    （下同）136萬元，並簽有本票1張供擔保，我有聲請本票裁
    定並已確定，後來被告向我稱乙○○、甲○○2人有欠她錢，並
    簽有本案協議書，我有提民事訴訟代位請求乙○○、甲○○依協
    議書履行，但乙○○、甲○○說協議書不是他們所簽，被告還有
    傳LINE對話紀錄跟我說乙○○知道這件事用以取信我，但被告
    於110年9月16日在民事案件出庭時承認協議書跟對話紀錄都
    是她偽造的等語（見偵13208卷第49-50頁）；復觀諸卷附告
    訴人戊○○所提出之借據及匯款執據影本（見偵14812卷第87-
    89頁），僅有被告單獨出名簽立借據，該筆借款亦係由告訴
    人戊○○直接匯款至被告向中華郵政股份有限公司所申設帳號
    00000000000000號之個人帳戶內等節，均足徵借貸關係存於
    被告與告訴人戊○○間，無涉證人乙○○、告訴人甲○○。果若證
    人乙○○、告訴人甲○○知悉被告與告訴人戊○○本案債務糾紛，
    進而同意簽立本案協議書，則被告逕自將告訴人戊○○逼債，
    強迫其提起民事訴訟以要求告訴人甲○○履行本案協議書等節
    告知告訴人甲○○即可，實毋庸另行捏造告訴人甲○○無法履行
    本案協議書之LINE對話紀錄（見偵14812卷第57-63頁、偵13
    208卷第29-35頁），由此，堪認告訴人甲○○與證人乙○○前開
    所證未事前同意或授權被告簽訂本案協議書，係事後知悉協
    議書存在等語，可予採信。
  ㈣衡以告訴人甲○○、證人乙○○及己○○（甲○○之女）3人前因認被
    告挪用告訴人甲○○出資設立之銓鴻商行暨所加盟全家便利商
    店台中金河店、台中新豐樂店之資金（下稱店內資金），於
    109年1月21日對被告提起另案刑事告訴，經臺灣臺中地方檢
    察署以109年度他字第1082號侵占等案件受理後，因其等於1
    09年2月20日與被告達成和解並簽立和解書（下稱另案和解
    書），於同日具狀向臺灣臺中地方檢察署檢察官撤回告訴，
    該案爰經臺灣臺中地方檢察署檢察官以109年度偵字第10113
    號為不起訴處分等情，有該案之刑事告訴狀、另案和解書、
    刑事撤回告訴狀、臺灣臺中地方檢察署檢察官109年度偵字
    第10113號不起訴處分書各1份在卷可參（見他1082卷第69-7
    0頁、偵14812卷第21-29頁、第31-35頁、第37-39頁）。復
    細繹另案和解書之內容：「……第四條：……甲方1（即告訴人
    甲○○）、甲方2（即己○○）、乙方1（即證人乙○○）、乙方2
    （即被告）皆知悉，全家便利商店股份有限公司加盟合約〔
    門市：台中新豐樂店、台中金河店〕及銓鴻商行實際契約當
    事人及出資者皆係甲方1（即告訴人甲○○），乙方1（即乙○○
    ）僅係被借名登記之出名人。……第五條：乙方2（即被告）
    不得再參與台中新豐樂店、台中金河店及銓鴻商行經營……」
    （見偵14812卷第31-35頁），可知被告與告訴人甲○○、證人
    乙○○及己○○於109年2月20日達成和解時，和解條件已明確記
    載銓鴻商行暨所加盟全家便利商店台中金河店、台中新豐樂
    店之實際出資者皆為告訴人甲○○，證人乙○○僅為出名登記之
    名義人等旨，更言明被告此後不得再參與上開超商事業之經
    營，而其等係於109年2月20日簽立另案和解書，相距本案協
    議書簽立日期即同年3月11日不過數日之遙。則被告、證人
    乙○○所共同經營之超商事業資金挪用事件甫告落幕，被告已
    全然被排除在超商事業經營範圍，豈有同意、或由被告出面
    協商訂立涉及超商經營權之本案協議書之可能，益見告訴人
    甲○○與證人乙○○前開所證未同意或授權被告簽訂本案協議書
    等語，應屬可採。
  ㈤被告雖以前揭情詞置辯，惟查：
　⒈被告始終未就其所辯曾經證人乙○○同意始以其名義製作本案
    協議書等節，提出相關事證以實其說，已難遽信。且被告所
    辯有透過證人乙○○確認已經告訴人甲○○同意等節，已與其在
    偵查中所陳：我沒有取得甲○○同意及授權等語（見偵14814
    卷第102頁）衝突。又被告先於偵查中陳稱：案發當時因急
    於向告訴人戊○○交代，且乙○○當時人不在臺中，便照乙○○之
    要求於本案協議書上簽寫其署名並按捺指印等語（見偵1481
    2卷第101-102頁），而辯稱係在無法即時與證人乙○○碰面之
    情況下，代其於本案協議書上簽寫其署名並按捺指印；惟被
    告於本院準備程序中則陳稱：我在本案協議書簽立之日前1
    個禮拜有與乙○○見面討論關於本案協議書製作相關事宜並取
    得共識，之後則大部分是透過通訊軟體LINE與乙○○以文字或
    電話之方式討論本案協議書之內容，並於雙方見面之日約2
    至3日後將之繕打出來簽寫署名，整個過程約有1個禮拜等語
    （見本院卷第69-70頁），可見被告就是否有非由其自身簽
    寫「乙○○」、「甲○○」署名之急迫情形存在，前後供述不一
    ，依其在本院準備程序時所陳有約1個星期商討本案協議書
    之製作細節，且可與證人乙○○見面等情，足見其應有相當時
    間，請求同意授權之告訴人甲○○、證人乙○○自行簽名、捺印
    ，卻仍自行製作本案協議書，實難認其辯詞合理可信。
　⒉被告固一再辯稱係與證人乙○○一起挪用所經營超商的店內資
    金，需要補錢，始共同向告訴人戊○○借款云云，惟此與其向
    告訴人甲○○表示：「爸爸對不起，是我自己動用了店裡的錢
    ，跟我家人沒關係，跟俊仁也沒關係，我不懂他為什麼也不
    回去，這次他沒有錯，錯在我，我有叫他回去，畢竟電視你
    們的，當初錢也是爸爸您出的。是我不好，對不起。」等語
    顯有不合（見他1082卷第49-55頁被告與告訴人甲○○之對話
    紀錄），更難認被告辯稱其因此於告訴人戊○○催款時，需要
    與證人乙○○商討給予「交代」等節可採。
　⒊至前所引另案和解書雖經記載被告及證人乙○○坦承上開侵占
    店內資金行為係其等共謀、自導自演，被害人事後不得以上
    開超商事業負責人之名義為法律行為，且其等須連帶償還己○○所受63萬元之損害等內容（見偵14812卷第31-35頁）。惟
    查，被告曾傳送坦認自行挪用資金等語之文字訊息予告訴人
    甲○○，已如前所述（見他1082卷第51頁），倘挪用店內資金
    者為證人乙○○，或其等一起挪用，被告何須以上開訊息自承
    挪用店內資金之人為己，並表明此皆與證人乙○○無涉？況該
    和解書明定證人乙○○於事後尚得繼續擔任負責人經營告訴人
    上開超商事業（見偵14812卷第32頁），較之於被告此後不
    得再行參與經營之前揭約定，可見乙○○仍可主導超商事業經
    營，被告則全然被排除在外；且告訴人甲○○於本院審理時證
    稱：乙○○並未參與上開侵占店內資金行為，和解書會記載被
    告與乙○○共謀、自導自演等內容，係因當時被告求情，乙○○
    對被告仍有感情，又顧及小孩，方會有與事實不符之約定記
    載於另案和解書（見本院卷第187-188頁）；證人乙○○亦證
    稱：當時我因為與被告共同生育有小孩，且彼此在一起一段
    時間尚有感情，考量大家都是一家人，便同意簽立和解書等
    語（見本院卷第197頁），考量其等出於顧及與被告感情及
    子女親情而有上開決定，尚與常情無違，自難僅憑上開和解
    書，即認被告所辯有與證人乙○○挪用款項等情可信，更無可
    憑此推認被告製作本案協議書，已獲取告訴人甲○○及證人乙○○同意，而為有利於被告之認定。
　㈥起訴書雖依被告所述（見偵14812卷第102頁），認本案協議
    書，已由被告於109年3月12日或13日至告訴人戊○○位在臺中
    市○區○○路0段000號之事務所交付告訴人戊○○，然此為告訴
    人戊○○所否認，證述：本案協議書是被告拍照傳給我的，我
    取得圖檔，沒有給我原本或影本，我是傳給律師，由律師印
    出來等語（見偵14812卷第71頁）。審之本案協議書對告訴
    人戊○○而言屬有利證據，倘其確有自被告處收取，應會提出
    佐證，而無否認收取之理，自應採認告訴人戊○○之證述認被
    告並未交付本案協議書原本予告訴人戊○○，而更正此部分事
    實如犯罪事實欄所載。綜上所述，本案事證明確，被告上開
    犯行堪可認定，應予依法論科。
三、論罪科刑：
　㈠被告冒用告訴人甲○○及證人乙○○之名義，簽寫其等之署名並
    按捺指印於本案協議書上，係為表明其等均同意簽立本案協
    議書並同意其上所列各該條款之意，具有一定之意思表示，
    故本案協議書之性質核屬私文書無訛，被告嗣既有翻拍照片
    加以傳送行使。是核被告所為，係犯刑法第216條、第210條
    之行使偽造私文書罪。被告在本案協議書上偽造告訴人甲○○
    、被害人之署名及署押，均屬偽造私文書之階段行為，又其
    偽造私文書之低度行為復為其行使偽造私文書之高度行為所
    吸收，均不另論罪。又被告同時偽造2人名義之私文書，並
    持以行使，係一行為觸犯數罪名，為想像競合犯，應從一重
    處斷。
　㈡臺灣臺中地方檢察署檢察官111年度偵字第13208號移送併辦
    意旨書所載之犯罪事實，與經檢察官提起公訴且為本院認定
    有罪之犯罪事實為同一事實，本院自應併予審究。
　㈢爰以行為人之責任為基礎，審酌被告明知未經告訴人甲○○及
    證人乙○○之同意，猶偽造本案協議書，並供其持向告訴人戊○○行使，以延緩告訴人戊○○向其催討本案債務，所為實有不
    該；兼衡其犯罪之手段、目的、動機、致生損害之程度，及
    自述大學畢業之智識程度、目前從事打零工之工作、尚須扶
    養未成年子女2名、經濟狀況不佳之家庭生活經濟狀況（見
    本院卷第212頁），與否認犯罪之犯後態度等一切情狀，量
    處如主文所示之刑，並諭知易科罰金之折算標準。
四、沒收：
　　被告偽造如附表所示之本案協議書，既無證據可認被告已交
    付他人收執，應認仍為被告所有，且為本案犯罪所生之物，
    爰依刑法第38條第2項前段規定，宣告沒收。又前揭沒收主
    要係基於保安性質之考量，以執行原物沒收為限，始能達避
    免該偽造私文書繼續存在而危害社會公共信用，至追徵係原
    物沒收不能時之替代，使犯罪行為人繳納與原物相當之價額
    ，藉剝奪財產之方式防制再次犯罪，然本案上開未扣案之本
    案協議書原本，倘全部或一部不能沒收或不宜執行沒收時，
    追徵被告之財產並無法達成偽造物品執行沒收之效果，當無
    替代作用可言，亦無追徵之必要性，是認刑法第38條第4項
    之規定應為目的性限縮解釋，而不併就上開偽造之私文書宣
    告追徵價額。至本案協議書上偽造之署押，已隨同偽造之私
    文書沒收，自無庸再重複諭知沒收。
據上論斷，應依刑事訴訟法第299條第1項前段，刑法第216條、
第210條、第41條第1項前段、第38條第2項前段，判決如主文。
本案經檢察官胡宗鳴提起公訴，檢察官張子凡移送併案審理，檢
察官陳怡廷、丙○○到庭執行職務。
中　　華　　民　　國　　111 　年　　10　　月　　26　　日
　　　　　　　　　刑事第二十庭審判長　法　官　江宗祐
　　　　　　　　　　　　　　　　　　　法　官　江文玉 
                                    　法　官　吳珈禎
以上正本證明與原本無異。
如不服本判決應於收受送達後20日內向本院提出上訴書狀，並應
敘述具體理由；其未敘述上訴之理由者，應於上訴期間屆滿後20
日內向本院補提理由書（均須按他造當事人之人數附繕本）「切
勿逕送上級法院」。
告訴人或被害人如不服判決，應備理由具狀向檢察官請求上訴，
上訴期間之計算，以檢察官收受判決正本之日起算。
　　　　                              書記官  廖明瑜
中　　華　　民　　國　　111 　年　　10　　月　　26　　日
附錄本案論罪科刑法條：
中華民國刑法第216條
行使第210至第215條之文書者，依偽造、變造文書或登載不實事
項或使登載不實事項之規定處斷。
中華民國刑法第210條
偽造、變造私文書，足以生損害於公眾或他人者，處5年以下有
期徒刑。
附表：
文書名稱 文書內容 偽造之署名及署押 民國109年3月11日三方協議書 事由： 由於甲、乙雙方本屬夫妻關係，並共同出資經營全家便利商店（台中金河店）、（台中新豐樂店）雙方至今並未進行離婚訴訟因而先行擬訂本協議書來保障自身權益！ 為了規範甲、乙雙方共同資產轉賣之盈餘分配，保護雙方資產轉賣後之權益合法利益，因資產轉賣之盈餘將由乙方加盟之企業[全家便利商店股份有限公司]以開立支票方式交由丙方[備註：丙方為以方加盟契約之連帶保證人]保管。因此甲、乙、丙各方本着自願、平等、公平、誠實信用的原則，簽訂本協議。 三方協議條件： 由乙方名下銓鴻商行加盟之企業[全家便利商店股份有限公司]投資契約（含附件）於103年9月23日簽訂合約（台中金河店）於107年1月17日簽訂合約（台中新豐樂店），而今因甲、乙方已無共同經營之意願，並已達成共識決議將店鋪轉賣回加盟之企業[全家便利商店股份有限公司]，其又因丙方有異議，因此甲、乙、丙方協議先行擬定此約做為憑據，丙方應於收到乙方加盟之企業[全家便利商店股份有限公司]開立之轉賣店鋪盈餘支票後，應由支票總額二分之一之盈餘，在票據兌匯後10日內以銀行匯款之方式規（應係「歸」字之誤繕）還給甲方，如乙、丙二方有違反契約義務並致甲方發生損害時，乙、丙二方應賠償甲方之損害，甲方得依法追究乙、丙之法律責任。 左列三方協議書立書人乙方欄上偽造之「乙○○」署名及指印各壹枚，立書人丙方欄偽造之「甲○○」署名及指印各壹枚。 
卷宗簡稱表：
          卷證全稱  卷證簡稱 中檢110年度偵字第14812號卷  偵14812卷 中檢109年度他字第1082號卷【影卷】  他1082卷 中檢109年度偵字第10113號卷【影卷】  偵10113卷 本院109年度訴字第3869號民事卷【影卷】  訴3869卷 中檢111年度偵字第13208號卷【併辦】  偵13208卷 本院111年度訴字第566號卷  本院卷